臺北高等行政法院判決　　　　　　　　92年度訴字第03747號
　　　　　　　　　　　　　　　.
原　　　告　甲○○○
訴訟代理人　楊淑卿（會計師）
　　　　　　林美玲（會計師）
被　　　告　財政部臺北市國稅局
代　表　人　張盛和（局長）
訴訟代理人　乙○○
上列當事人間因綜合所得稅事件，原告不服財政部中華民國92年
6月16日台財訴字第 0920030278號訴願決定（案號：第00000000
號），提起行政訴訟。本院判決如下：
　　主  文
原告之訴駁回。
訴訟費用由原告負擔。
　　事  實
一事實概要：原告辦理民國（下同）89年度綜合所得稅結算申報
  時，漏報其配偶蔡玲瓏及其子陳亭豪營利、利息所得計新台幣
  （下同）4,511,098元，經被告查獲，遂併課核定當年度綜合
  所得總額為15,416,149元，淨額為13,909,730元，發單補徵稅
  額1,580,349元，並就短漏稅額1,304,348元，處罰鍰260,800
  元。原告對其配偶取自長銘實業股份有限公司（下稱長銘公司
  ）之營利所得4,501,193元（下稱系爭營利所得）及罰鍰不服
  ，申請復查，經被告以92年4月4日財北國稅法字第0920205592
  號復查決定，駁回其申請，原告仍未甘服，提起訴願，亦遭決
  定駁回，乃提起本件行政訴訟。
二兩造聲明：
　(一)原告聲明：訴願決定及原處分均撤銷。
　(二)被告聲明：駁回原告之訴。
三兩造之爭點：
  原告主張其配偶取得之長銘公司股利，每股收盤價僅5.25元，
  被告按每股面額10元核定原告所得，違反實質課稅原則；又其
  因未收到股利憑單，致漏未申報，並無故意過失，不應受罰，
  是否可採？
　(一)原告主張：
    1.補徵稅額部分：
      (1)本件系爭股票股利 450,119.3股，依所得稅法第14條第
        2 項規定，應以取得時「當地時價」即配股當日櫃檯買
        賣中心「每股收盤價」5.25元為準，方屬適法。按「前
        項各類所得，如為實物、有價證券或外國貨幣，應以取
        得時政府規定之價格或認可之兌換率折算之；未經政府
        規定者，以『當地時價』計算。」所得稅法第 14條第2
        項定有明文。本件以「取得配股」視為所得實現，則配
        股時原告配偶所取得者既為長銘公司新股，自應以「配
        股當日」長銘公司在櫃檯買賣中心之收盤價每股5.25元
        之「當地時價」為準，而非以被告所核定每股面額10元
        計算，方屬適法。
      (2)系爭營利所得依司法院釋字第 420號解釋，應以「經濟
        上之意義及實質課稅之公平原則」課徵：
        按「涉及租稅事項之法律，其解釋應本於租稅法律主
          義之精神，依各該法律立法目的，衡諸經濟上之意義
          及實質課稅之公平原則為之。」經司法院釋字第 420
          解釋在案，又「量能課稅」乃所得稅法課稅之基本原
          則。本件原告配偶獲配系爭股票股利，透過買賣流通
          才能顯示其實際現金價值，而長銘公司除權基準日（
          89年9月25日）每股收盤價僅 5.25元，況長銘公司因
          經營不善，業於 91年6月12日下市，故原告配偶取得
          新股並無每股10元之價值，被告徒以股利憑單即據補
          徵巨額稅負，違反司法院前揭解釋及量能課稅原則至
          明。
        近年來經濟不景氣，傳統產業向銀行借錢不易，必須
          盡量保留現金部位，以應不時之需，但為對股東有所
          交代，選擇配發股票股利，導致被投資公司之財務規
          劃，卻由投資人承擔額外稅負。政府一方面為鼓勵員
          工參與公司經營，並分享營運成果，於促進產業升級
          條例（下稱促產條例）第 19條之1規定：公司員工以
          其紅利轉作服務產業之增資者（即員工紅利轉增資）
          ，其因而取得之新發行記名股票，採面額課徵所得稅
          。另一方面對於股價低於每股面額之上市櫃公司股東
          獲配之盈餘配股也採面額課徵所得稅，此作法無異由
          持有股票面額高於市價（多為傳統產業）之投資人負
          擔特定對象－例如高科技公司員工應負擔之稅金，既
          不公平，且不合理，同時扼阻國人對傳統產業之投資
          活動，終非國家之福。
      (3)被告復查決定書理由壹之三第四行謂「公司股票市價倘
        較面額為低，對持有公司股票之股東而言，係屬未實現
        損失，既未實現，核與綜合所得稅之收付實現原則相悖
        」上述文意，被告認原告配偶取得長銘公司配股股票面
        額高於市價部分，係屬「未實現損失」，與綜合所得稅
        之「收付實現原則」相悖。然以納稅義務人之立場觀之
        ，被告強課股票股利其面額高於市價部分之股利所得，
        係屬「未實現利得」，何嘗未與綜合所得稅之收付實現
        原則相悖。
    2.罰鍰部分：本件縱依前述原告有營利所得二、三六三、一
      二六元，然依下列理由，仍不應對原告罰鍰：
      (1)長銘公司為股票上櫃公司，該公司申報之股利憑單，財
        政部財稅資料中心均有資料檔案供全國稅務機關歸戶核
        課，早為所有納稅義務人所明知，為避免漏未申報，遭
        補稅罰鍰，原告早已竭盡所能蒐集所得資料據以申報，
        業已克盡應盡義務。
      (2)行政機關行政處罰之目的，無非督促人民注意履行應盡
        之義務，而目前我國綜合所得稅課稅資料之蒐集技能，
        尤其有扣繳憑單或股利憑單者，財政部財稅資料中心均
        有資料檔案供稅務機關歸戶核課，納稅義務人早知無法
        以故意不申報或無意之漏報而達逃漏稅之目的，自亦無
        此動機。乃納稅義務人因未收到扣繳憑單或股利憑單致
        未申報之行政罰，並無存在之必要。本件原告已盡應注
        意、能注意、已注意之能事，並無過失。
　(二)被告主張：
    1.本稅部分：
      (1)本件原告89年度綜合所得稅結算申報時，漏報其配偶蔡
        玲瓏營利所得4,509,833元（計4筆；長銘公司： 4,501
        ,193元、旺宏電子股份有限公司：362 元、宏碁電腦股
        份有限公司：228元、8,050元），其子陳亭豪取自中國
        國際商業銀行股份有限公司民生分公司之利息所得 1,
        265元，共計4,511,098元，被告遂併計核定原告綜合所
        得稅。
      (2)原告主張長銘公司當年度除權基準日（ 89年9月25日）
        之櫃檯買賣中心之收盤價每股為5.25元，被告以每股股
        票面額10元計算營利所得，並不合理，與收付實現原則
        相悖。按關於股息、紅利之意義，依公司法之規定，係
        指公司營利獲有盈餘，將其公司營運所得之利益分配予
        股東，以符合公司係以營利為目的之精神，故股息、紅
        利之分派本質為盈餘之分派；至盈餘分派方式依行為時
        公司法第235條規定為現金分派，亦有依同法第240條規
        定以發行新股方式分派，故所謂股息紅利，即包括以現
        金及以發新股之方式為之，是所得稅法第 14條第1項第
        1 類所稱「股利總額」，自包括公司所分派之現金及股
        票之股息、紅利；加以公司之盈餘分派係按各該股東持
        有股份比例計算之，故公司不論是以現金或發行新股方
        式為股息紅利之分派，其本質均是公司就一定金額之盈
        餘為分配。本件原告之配偶蔡玲瓏當年度受配發長銘公
        司股利 4,501,193元，有該公司以其實際領受盈餘數，
        而開立之股利憑單附卷可稽，其配偶當年度既實際領受
        系爭盈餘，依法令規定，當併入綜合所得總額計算課稅
        ，殆無疑義。
      (3)又本件原告之配偶蔡玲瓏所取得發長銘公司分配之股票
        ，性質上係公司股息紅利之發放，於公司言係屬盈餘分
        配；至原告所主張之櫃檯買賣中心之收盤價每股為5.25
        元，所顯現者乃該股票買賣之市價，核與本件係屬股息
        紅利之發放無涉；況股票之實際交易價格與面值之差額
        性質上為證券交易所得或證券交易損失，僅是依所得稅
        法第4條之1規定目前證券交易所得停止課徵所得稅，而
        證券交易損失亦不得自所得額中減除，核與本件係屬營
        利所得並不相同，故原告之主張，顯係誤解，核無足採
        ，從而被告依公司帳載實際發放盈餘數，依所得稅法第
        14條第1項第1類規定核課營利所得，並無不當。
    2.罰鍰部分：
      (1)本件原告89年度綜合所得稅結算申報時，漏報其配偶蔡
        玲瓏營利所得  4,509,833 元，及其子陳亭豪利息所得
        1,265元，共計漏報4,511,098元，經被告查獲，原處分
        乃依規定，按所漏稅額 1,304,348 元，處 0.2 倍罰鍰
        260,800 元（計算式：1,304,348×0.2=260,869，計至
        百元止）。
      (2)原告主張因未收到長銘公司所寄發之股利憑單，致無從
        得知是否配息及獲配股數與金額，並非故意逃漏稅，且
        已盡應注意、能注意、已注意之能事，亦無過失，應撤
        銷罰鍰等情。經查原告當年度短漏報其配偶蔡玲瓏取自
        長銘公司之營利所得4,501,193元，其他營利所得8,640
        元（計3筆）及其子陳亭豪之利息所得 1,265 元，共計
        4,511,098 元，有股利憑單及各類所得扣繳暨免扣繳憑
        單附卷可稽，渠等既有是類所得，即應依所得稅法第71
        條規定辦理申報，非待收到申報憑單始負申報責任，又
        股利憑單非申報所得之唯一憑據，原告亦可向原發行單
        位查詢或申請補發，尚不能以未收到申報憑單而免其申
        報義務。是既有是類所得而漏未申報，雖非故意，仍難
        卸免其過失漏報之責任，參諸司法院釋字第 275號解釋
        ，原告自應受罰；又審其違章情節，尚無稅務違章案件
        減免處罰標準免罰規定之適用，是被告原處分按所漏稅
        額處罰鍰 260,800元，並無不當，復查決定予以維持，
        亦無違誤。
　　理  由
一按「自中華民國79年1月1日起，證券交易所得停止課徵所得稅
  ，證券交易損失亦不得自所得額中減除。」、「個人之綜合所
  得總額，以其全年左列各類所得合併計算之︰第一類︰營利所
  得︰公司股東所獲分配之股利總額：：：：。」為行為時所得
  稅法第4條之1及第14條第1項第1類所明定。次按「納稅義務人
  已依本法規定辦理結算申報，但對依本法規定應申報課稅之所
  得額有漏報或短報情事者，處以所漏稅額2倍以下之罰鍰。」
  為行為時所得稅法第110條第1項所明定。再按「人民違反法律
  上之義務而應受行政罰之行為，法律無特別規定時，雖不以出
  於故意為必要，仍須以過失為其責任條件。但應受行政罰之行
  為，僅須違反禁止規定或作為義務，而不以發生損害或危險為
  其要件者，推定為有過失，於行為人不能舉證證明自己無過失
  時，即應受處罰。」司法院釋字第275號解釋參照。
二本件原告辦理89年度綜合所得稅結算申報時，漏報其配偶蔡玲
  瓏及其子陳亭豪營利、利息所得計4, 511,098元，經被告查獲
  ，遂併課核定當年度綜合所得總額為15,416,149元，淨額為
  13,909,730元，發單補徵稅額1,580,349元，並就短漏稅額
  1,304,348元，處罰鍰260,800元。原告對其配偶取自長銘公司
  之營利所得4,501,193元及罰鍰不服，循序申請復查，提起訴
  願，遞遭決定駁回，復起訴主張其配偶取得之長銘公司股利，
  每股收盤價僅5.25元，被告按每股面額10元核定原告所得，違
  反實質課稅原則；又其因未收到股利憑單，致漏未申報，並無
  故意過失，不應受罰，詳如其起訴狀事實欄所載理由等語。
三查關於股利、紅利之意義，依公司法之規定，係指公司營利獲
  有盈餘，將其公司營運所得之利益分配予股東，以符合公司係
  以營利為目的之精神，故股利、紅利之分派，本質為盈餘之分
  派，故公司不論是以現金或發行新股方式為股息紅利之分派，
  均屬公司就一定金額之盈餘為分配，本件原告之配偶蔡玲瓏當
  年度受配發行長銘公司股利4,501,193元，有股利憑單附原處
  分卷可稽，被告依其實際領受之系爭營利所得，併入綜合所得
  計算課稅，至於長銘公司當時之收盤價若干，核與本件係屬股
  息紅利之發放無涉，況股票實際市價較面額為低，在未成交前
  ，屬未實現損失，依收付實現原則，自不得列報，縱使當年度
  已成交，亦屬證券交易損失，依所得稅法第4條之1規定，在證
  券交易所得停徵期間，證券交易損失亦不得減除，是被告依股
  利憑單所載金額，依所得稅法第14條第1項第1類核課營利所得
  ，自無不合。又原告當年度短漏報其配偶蔡玲瓏取自長銘公司
  系爭營利所得4,501,193元，其他營利所得三筆計8,640元及其
  子利息所得1,265元，合計4,511,098元，有股利憑單及各類所
  得扣繳暨免扣繳憑單附卷可稽，即應據實辦理申報，若未收到
  股利憑單或扣繳憑單，亦可向相關單位查詢或申請補發，尚不
  能以未收到申報憑單而解免其申報義務，其既有上開所得，而
  漏未申報，縱非故意，亦難卸過失之責，自應受罰，被告按所
  漏稅額1,304,348元處0.2倍罰鍰計260,800（計至百元止），
  揆諸首揭規定及說明，亦無不合，原告所訴，洵不足採。
四綜上說明，本件被告就原告89年度綜合所得稅之補稅裁罰處分
  ，核無違誤，訴願決定，予以維持，亦無不合，原告起訴意旨
  ，非有理由，應予駁回。
五據上論結，本件原告之訴為無理由，依行政訴訟法第98條第3
  項前段，判決如主文。
中　　華　　民　　國　　93　　年　  12　　月　 22  　 日
            第 四 庭 審 判 長 法    官  王立杰
                              法    官  胡方新
                              法    官  黃本仁
上為正本係照原本作成。
如不服本判決，應於送達後二十日內，向本院提出上訴狀並表明
上訴理由，如於本判決宣示後送達前提起上訴者，應於判決送達
後二十日內補提上訴理由書（須按他造人數附繕本）。
中　　華　　民　　國　　93　　年　  12　　月　 24  　 日
            　　  　　　　　　書 記 官  姚國華
